【裁判字號】    94,自,54
【裁判日期】    950822
【裁判案由】    詐欺
【裁判全文】
臺灣高雄地方法院刑事判決            94年度自字第54號
自  訴  人  鑫城傢俱股份有限公司
法定代理人  丙○○
自訴代理人  黃振銘律師
被      告  乙○○
            甲○○
上列被告因詐欺案件，經自訴人提起自訴，本院判決如左：
    主  文
甲○○連續意圖為自己不法之所有，以詐欺使人將本人之物交付
，處有期徒刑肆月，如易科罰金，以參佰元折算壹日。
乙○○無罪。
    事  實
一、甲○○並無前科紀錄。
二、甲○○為聖峰家具有限公司（下簡稱：聖峰公司）之實際負
    責人，明知該公司之資力不佳，且無如期支付貨款之真意，
    竟仍意圖為自己不法之所有，基於詐欺取財之概括故意，利
    用訂貨後得開立遠期支票支付貨款之機會，自民國93年10月
    間起，連續多次與鑫城傢俱股份有限公司（下簡稱：鑫城公
    司）之承辦人員丁○○洽商後，再以傳真方式訂購如附表一
    所示總值新台幣（下同）159185元（含稅金額）之家具（歷
    次訂貨之金額、時間、交貨日期、收貨人，均詳如附表一所
    示），致鑫城公司陷於錯誤，而交付所訂購之物。嗣於被告
    所開立如附表二所示用以支付貨款之支票，屆期經提示，均
    未兌現，始悉受騙。
    理  由
一、訊據被告甲○○坦承向鑫城公司訂購及受領如附表一所示之
    家具，暨附表二所示用以支付貨款之支票屆期並未兌現。惟
    矢口否認犯罪，辯稱：因為我和鑫城公司是採月結並開三個
    月的票之方式付款，但這段期間，因我太太有兩個互助會在
    94.1.5日被倒共約72萬元，我太太是會首；還有我連襟向我
    借款二百多萬元，在今年要還我也沒有還，以致於94年1 月
    底2 月初，我的財務發生困難，所以後來沒有付款，我無詐
    欺取財之故意云云。
二、經查，被告甲○○為聖峰公司之實際負責人，且係由其向鑫
    城公司訂購及受領如附表一所示家具，惟其所開立如附表二
    所示用以支付貨款之支票，屆期均未兌現等情，業據被告自
    承，並經自訴代理人指訴及證人丁○○證述綦詳，並有客戶
    訂單、統一發票、明細對帳單（本院卷134頁至142頁）、支
    票及退票理由單影本（本院卷5到7頁）可佐，堪信為真實。
三、其次：
    １、參酌被告甲○○自承：「其實在跟自訴人訂貨之前，我
        跟我兄弟也有借過錢，約欠兩百多萬元，沒有算利息，
        是因我週轉不好，兄弟姊妹之間互相幫忙才沒有算利息
        。」、「目前我負債七、八百萬元」等語；及依本院卷
        67 頁、155至162頁京城商業銀行六甲分行、台灣票據
        交換所高雄市分所之回函所示，93年9月間起，系爭支
        票帳戶幾乎都是支票屆期時才臨時存入現款，而無多餘
        之存款；且聖峰公司自94年2月15日起迄今更退票40張
        ，總計退票金額為00000 00元，並經列為拒絕往來戶。
        除此，復無證據證明被告向公司領貨後因突發事件致無
        力付款（如後述）等情，足見被告於93年間向自訴人公
        司訂貨時，其自有資金不足，經濟狀況不佳。本院辯論
        時，被告及證人乙○○又均稱：被告甲○○知悉聖峰公
        司之資金狀況。然本批交易既係被告與自訴人公司第1
        次交易，被告甲○○竟大量訂貨且所付支票均未支付；
        甚至被告甲○○亦自承「領貨後雖已將貨物全數轉賣予
        他人，並已領得轉售之貨款」，卻延宕迄今，僅於自訴
        人提起本件自訴後，始支付2萬元，餘款迄今仍未付清
        （參本院卷178頁證人丁○○筆錄，及26頁、178頁被告
        筆錄），足見被告於訂貨時，並無如期支付貨款之真意
        。
    ２、被告雖稱其妻遭倒會，致無力支付貨款云云，然乙○○
        經以證人身分詰問結果，乙○○證稱：「（有無參與互
        助會？）有，我擔任過會員，沒有擔任過會首。這已經
        是幾年前之事，距今約有四年前，這四年來我沒有參加
        互助會及起會。（妳有無倒過人家的會？）沒有。（人
        家有無倒過妳會？）我曾經有被人以我名義標會，我幫
        他繳款，之後他有還給我，這已經過了好幾年，應該不
        算人家倒我會。（妳兄弟是否有向妳或妳先生借過錢？
        ）沒有。（妳或妳先生有無向妳兄弟、或姊妹借過錢？
        ）有，陸續有借，借了就還，目前我欠我妹妹約二十萬
        元。」等語，足見被告上開辯詞無足採信。
    ３、綜上所述，事證明確，被告犯行堪予認定。
四、按被告行為後，如附表三所示之相關法律均業經變更，並俱
    於95年7月1日施行，玆經整體比較結果，裁判時法並未較為
    有利，從而依現行刑法第2條第1項規定，自應適用各該行為
    時法，亦即修正前法至明。核被告所為，係犯刑法第339 條
    第1項詐欺取財罪。又被告先多次行為，時間緊接，所犯又
    係構成要件相同之罪，應係基於概括犯意而為之，為連續犯
    ，應論以一罪，並加重其刑。爰審酌被告之品性（參卷附之
    台灣高等法院被告前案紀錄），及犯罪之目的、手段、所生
    損害、犯罪後之態度，暨其他一切情狀，量處如主文所示之
    刑，並依修正前刑法第41條第1項，諭知易科罰金之折算標
    準。
五、無罪部分：
１、自訴意旨略以：乙○○為甲○○之妻，並為聖峰公司登記之
    負責人，明知該公司資助不佳，竟自93年10月起，先後多次
    向自訴人公司訂購附表一所示之物，惟所開立附表二所示用
    以支付貨款之支票，屆期均未兌現，而認被告乙○○涉犯詐
    欺取財之罪嫌。
２、犯罪事實應依證據認定之，無證據不得推定犯罪事實，又不
    能證明被告犯罪者，應諭知無罪之判決，刑事訴訟法第154
    條、第301條第1項分別定有明文。又事實之認定，應憑證據
    ，如未能發現相當證據，或證據不足以證明，自不能以推測
    或擬制之方法，為裁判基礎（最高法院40年台上字第86號判
    例參照）。又詐欺罪之成立，要以加害人有不法所有而取得
    財物之意思；刑法第339條第1項所謂以詐術使人將本人或第
    三人之物交付，必須被詐欺人因其詐術而陷於錯誤，若其所
    用方法，不能認為詐術，亦不致使人陷於錯誤，則不構成該
    罪，最高法院19年上字第1699號、46年台上字第260號判例
    意旨足參。
３、訊據被告乙○○坦承其確登記為聖峰公司之負責人。惟堅決
    否認犯罪，辯稱：因為聽信命理師之言，才登記我為公司之
    名義上負責人，實際上公司是我先生甲○○在負責經營。找
    客戶、訂貨，銷貨都是甲○○在接洽，我則有時到工廠去做
    組裝的工作。至於公司的票雖有時是由我開立，所收支票亦
    由我記帳，但沒錢時，我向甲○○講，且附表二所示3張支
    票確非我所開立等語。
４、經查：
    (1)、被告乙○○與甲○○夫妻，係聽命理師之言，才登記乙○○為公司負責人，此經被告自承及甲○○證述在卷。
        再參酌丁○○之證述，系爭訂貨事宜，幾均由甲○○為
        之等情（詳後述），堪信乙○○只是公司之名義負責人
        ，公司之實際營運及決策，係由甲○○為之。
    (2)、本院辯論時，證人丁○○證稱：「（訂貨過程為何？與
        你接洽者為何人？）實際上和我談價格數量及交貨時間
        、地點者都是甲○○，被告乙○○沒有。（簽收貨物者
        為何人？）71405 元這筆是直接送到被告客戶那裡，由
        被告客戶簽收的，兩位被告不在現場，另外三筆均送到
        被告公司，由被告甲○○在當天帶我們到他的客戶那裡
        ，交給他的客戶，乙○○則沒有陪我們去，但是我們送
        貨到被告公司時，乙○○有在公司現場，該處是廠房，
        裡面有辦公室，倒不是他們住家。（票是何人開的？過
        程為何，付款條件方式？）付款條件、方式是和余先生
        說的，但三張票是誰開的我不知道，因為票是以郵寄方
        式收到的；但是收到第一張票時，即發現票期超過約定
        的時間，就由本公司小姐以電話通知被告公司，但不太
        清楚是何人接的電話。我個人沒有和被告談過票期過長
        之事。會計小姐是有和我談過票期過長，我有請小姐和
        被告聯絡，她沒有說是和誰說的，溝通結果會計小姐說
        余先生這方面要求給個方便，但是沒有確切說是誰說的
        ，不過我有向會計小姐說沒有關係。（被告甲○○在訂
        貨過程中有無明確說錢，要向他或他太太收？）沒有。
        我現在當場打電話回去問，會計小姐說，已經忘記票期
        過長究竟是和何人商量、聯絡的。」等語，及甲○○所
        所證稱：「（訂這筆貨之前，乙○○是否知道？）訂貨
        、交貨都是我在接，我太太負責組立、、我訂貨她應該
        知道，但僅止於知道訂貨。（三張票是何人開的？）我
        開的。、、訂這批貨應該是訂完要組裝時才向她講。」
        等語，足見系爭貨物之訂購等事宜，幾乎均由甲○○為
        之。乙○○則未實際參與向自訴人訂貨及受領貨物，亦
        無權決定訂貨之數量、金額、時間，原難認乙○○有施
        用何種詐術行為。
    (3)、至於甲○○雖證稱：有時乙○○也會幫忙調資金，及其
        已將系爭貨物轉售後所得之款項交予乙○○等語，依上
        開證詞，雖堪信乙○○對公司經濟狀況不佳應有所了解
        。然渠等為夫妻關係，日常生活同進同出及代為處理相
        關事務原屬人情之常。復參酌甲○○所證稱：「（公司
        資金是誰調度？）有時我調，有時我太太調。（乙○○
        是否知道公司財物狀況？）應該知道，因為她在跑銀行
        。（這三筆貨款誰收去？）我收的，之後我交給我太太
        ，之後她去繳票款等。我交給她時有說是向某某客戶收
        的，其實我收回來的貨款，不見得是鑫城公司的貨款，
        所以她不見得知道這是鑫城公司的貨款。我才是公司實
        際負責人，由我在作決策、決定，因為我們是信命理，
        登記我太太為公司負責人比較好。」等語，足見被告乙○○只是依甲○○之指示調度資金及經手轉售所得之貨
        款。而訂貨當時，既尚未曾退票，並有兌現其他到期之
        支票（參本院卷附高雄市票據交換所函），自訴人既未
        舉其他證據，則原即難認於甲○○訂貨時，乙○○已知
        甲○○無意支付貸款。
    (4)、綜上所述，依現有證據，尚難認被告乙○○有施用詐術
        之行為，或與甲○○間有何犯意聯絡，自訴人既均未舉
        其他積極證據，稽諸上開判例意旨，應諭知被告林無罪
        之判決。
六、據上論斷，應依刑事訴訟法第299條第1項前段、第301條第1
    項，刑法第2條第1項、第339條第1項、修正前（下同）刑法
    第41條第1 項前段，罰金罰鍰提高標準條例第1 條前段、修
    正前罰金罰鍰提高標準條例第2 條規定，判決如主文。
中    華    民    國    95    年    8     月    22    日
                  刑事第13庭    審判長法官 洪碩垣
                                法      官 劉惠娟
                                法      官 張金柱
以上正本，係照原本作成，證明與原本無異。
如不服本判決，得自收受送達之翌日起10日內向本院提起上訴。
中    華    民    國    95    年    8     月    23    日
                                書記官  盧聰明
附錄本判決論罪科刑法條：
中華民國刑法第339條第1項
意圖為自己或第三人不法之所有，以詐術使人將本人或第三人之
物交付者，處五年以下有期徒刑、拘役或科或併科一千元以下罰
金。
┌──────────────────────────┐
│附表一                                              │
├──────────────────────────┤
│１、第一次訂貨：於93年10月15日傳真訂購木質複合式屏風│
│    等物，同年10月22日，經自訴人確認成交，訂貨總金額│
│    為65414元（貨物品名及逐項之金額，詳如本院卷142頁│
│    之訂單所示），並於同年10月25日交貨，而由甲○○簽│
│    收。                                            │
├──────────────────────────┤
│２、第二次訂貨：於93年11月12日傳真訂購木質複合式屏風│
│    等物，同月19日經自訴人確認成交，訂貨總金額為5931│
│    元（貨物品名及逐項之金額，詳如本院卷153頁之訂單 │
│    所示），同年月24日交貨，由甲○○簽收。          │
├──────────────────────────┤
│３、第三次訂貨：於93年11月19日傳真訂購木質複合式屏風│
│    等物，同日經自訴人確認成交，訂貨總金額為71405元 │
│    （貨物品名及逐項之金額，詳如本院卷135頁之訂單所 │
│    示），同年月24日交貨，由甲○○所指定之客戶代為簽│
│    收。                                            │
├──────────────────────────┤
│４、第四次訂貨：93年11月26日傳真訂購木質複合式屏風，│
│    同日經自訴人確認成交，訂貨總金額為8856元（貨物品│
│    名及逐項之金額，詳如本院卷138頁之訂單所示），同 │
│    年12月20日交貨，由甲○○簽收。                  │
├──────────────────────────┤
│註：                                                │
│1、上揭1至4合計，未稅金額原為151606元，經兩方同意， │
│   第1筆訂貨即10月之訂貨含稅金額為68680元，而以0511 │
│   6812號支票付款。                                 │
│                                                    │
│2、第2筆訂貨即11月之第一次訂貨之含稅金額為6228元，雙│
│   方同意金額為6230元，並以00000000號支票付款。     │
│                                                    │
│3、第3、4筆訂貨之含稅金額為84275元，而以00000000號支│
│   票付款（該支票票款另含與本案訂貨無關之其餘款項， │
│   致票面金額較應付之貨款多）                       │
└──────────────────────────┘
┌────────────────────────┐
│附表二                                          │
├────┬─────┬──────┬──────┤
│票號    │金     額 │票載發票日  │提示日      │
│        │（新台幣）│            │            │
├────┼─────┼──────┼──────┤
│00000000│68680     │94年3 月10日│94年3月10日 │
├────┼─────┼──────┼──────┤
│00000000│6230      │94年3 月10日│94年3月10日 │
├────┼─────┼──────┼──────┤
│00000000│90470     │94年4 月10日│94年4月11日 │
├────┴─────┴──────┴──────┤
│上揭三紙支票，付款人均台南區中小企業銀行（現改為│
│京城商業銀行 ）                                 │
└────────────────────────┘
┌──────────────────────────────────────────────────┐
│附表三：                                                                                            │
├──────┬─────────────┬─────────────┬───────┬───────┤
│  相關變更  │行為時法之內容            │裁判時法之內容            │比  較  理  由│備          註│
├──────┼─────────────┼─────────────┼───────┼───────┤
│罰金刑之貨幣│                          │1、刑法施行法第1 之1 條第 │刑法罰金之貨幣│              │
│單位        │                          │   1 項：「中華民國94年1  │單位，由「元（│              │
│            │                          │   月7 日刑法修正施行後， │指銀元）」變更│              │
│            │                          │   刑法分則編所定罰金之貨 │為「新臺幣」  │              │
│            │                          │   幣單位為新臺幣。」     │              │              │
├──────┼─────────────┼─────────────┼───────┼───────┤
│刑法339條第1│1、罰金罰鍰提高標準條例第1│1、罰金罰鍰提高標準條例第1│刑法分則之罰金│行為時法有利  │
│項罰金刑之上│   條前段：「依法律應處罰 │   條前段、第5 條（未修正 │數額，亦視該分│              │
│下限        │   金、罰鍰者，就其原定數 │   ，內容同左）           │則先前曾修正與│              │
│            │   額得提高為2 倍至10倍」 │2、刑法施行法第1 之1 條第 │否，而分別提高│              │
│            │   （註：刑法係10倍）。   │   2 項：「94年1 月7 日刑 │3 或30倍。    │              │
│            │2、同條例第5條：「第1 條所│   法修正時，刑法分則編未 │              │              │
│            │   定得提高倍數之規定，於 │   修正之條文定有罰金者， │              │              │
│            │   本條例修正後制定之法律 │   自94 年1月7 日刑法修正 │              │              │
│            │   ，不適用之；本條例修正 │   施行後，就其所定數額提 │              │              │
│            │   前公布之法律，於本條例 │   高為30倍。但72年6 月26 │              │              │
│            │   修正後修正其罰金罰鍰數 │   日至94年1 月7 日新增或 │              │              │
│            │   額 或法律經全部修正而其│   修正之條文，就其所定數 │              │              │
│            │   罰 金罰鍰數額未予變更者│   額提高為3 倍。」       │              │              │
│            │   ，亦同。」。           │3、刑法第33條第5款：「罰  │              │              │
│            │3、修正前刑法第33條第5 款 │   金：新台幣一千元以上， │              │              │
│            │   ：「罰金：一元以上」。 │   以百元計算之。」       │              │              │
│            │4、結論：依上揭規定，及現 │4、結論：依上開規定，罰金 │              │              │
│            │   行法規所定貨幣單位折算 │   刑：                   │              │              │
│            │   新台幣條例第2 條，罰金 │(1)、上限：新台幣3萬元     │              │              │
│            │   刑：                   │(2)、下限：新台幣1000元    │              │              │
│            │(1)、上限：銀元10000 元即新│                          │              │              │
│            │    臺幣3 萬元。          │                          │              │              │
│            │(2)、下限：銀元10元即新台幣│                          │              │              │
│            │    30元。                │                          │              │              │
├──────┼─────────────┼─────────────┼───────┼───────┤
│連續犯      │修正前刑法第56條：「連續數│刪除刑法第56條            │行為後新法已刪│依新法第2 條第│
│            │行為而犯同一之罪名者，以一│                          │除連續犯規定，│1 項規定，比較│
│            │罪論。但得加重其刑至二分之│                          │此刪除雖非犯罪│新、舊法之結果│
│            │一。」。                  │                          │構成要件之變更│，仍應適用較有│
│            │                          │                          │，但已影響行為│利被告之行為時│
│            │                          │                          │人刑罰之法律效│即舊法論以連續│
│            │                          │                          │果，自屬法律有│犯（最高法院95│
│            │                          │                          │變更。        │年第8 次刑事庭│
│            │                          │                          │              │會議決議參照）│
├──────┼─────────────┼─────────────┼───────┼───────┤
│法定刑之加重│1、修正前刑法第67條：「有 │1、修正後刑法第67條：「有 │              │修正前之刑法有│
│方法        │   期徒刑加減者，其最高度 │   期徒刑或罰金加減者，其 │              │利於被告（因罰│
│            │   及最低度同加減之。」。 │   最高度及最低度同加減之 │              │金刑之最低度不│
│            │                          │   。」                   │              │加重）        │
│            │2、修正前第68條：「拘役或 │2、修正後刑法第68條：「拘 │              │              │
│            │   罰金加減者，僅加減其最 │   役加減者，僅加減其最高 │              │              │
│            │   高度。」。             │   度。」。               │              │              │
├──────┼─────────────┼─────────────┼───────┼───────┤
│易科罰金之折│1、修正前刑法第41條第1項  │1、修正後刑法第41條第1 項 │易科罰金折算標│行為時法有利  │
│算標準變更  │   前段：「犯最重本刑為5  │   前段：「犯最重本刑為5  │準由銀元改為新│              │
│            │   年以下有期徒刑以下之刑 │   年以下有期徒刑以下之刑 │臺幣，且金額提│              │
│            │   之罪，而受6 個月以下有 │   之罪，而受6 個月以下有 │高            │              │
│            │   期徒刑或拘役之宣告…得 │   期徒刑或拘役之宣告者， │              │              │
│            │   以1 元以上3 元以下折算 │   得以新臺幣1000元、2000 │              │              │
│            │   1日，易科罰金。」      │   元或3000元折算1 日，易 │              │              │
│            │2、修正前罰金罰鍰提高標準 │   科罰金。」             │              │              │
│            │   條例第2條：「依刑法第  │2、罰金罰鍰提高標準條例第2│              │              │
│            │   41條易科罰金…就其原定 │   條刪除。               │              │              │
│            │   數額提高為100倍折算1日 │                          │              │              │
│            │   ；法律所定罰金數額未依 │                          │              │              │
│            │   本條例提高倍數，或其處 │                          │              │              │
│            │   罰法條無罰金刑之規定者 │                          │              │              │
│            │   ，亦同。               │                          │              │              │
│            │3、結論：以銀元100元即新台│3、結論：以新臺幣1000元、 │              │              │
│            │   幣300 元以上，銀元300元│   2000元或3000元折算1 日 │              │              │
│            │   即新台幣900 元以下折算1│   。                     │              │              │
│            │   日。（依上開規定及現行 │                          │              │              │
│            │   法規所定貨幣單位折算新 │                          │              │              │
│            │   台幣標準條例）。       │                          │              │              │
│            │                          │                          │              │              │
├───┬──┼─────────────┴─────────────┴───────┼───────┤
│整體比│行為│5 年以下有期徒刑、拘役、或科或併科「銀元10000 元即新臺幣30000 元以下  │修正前刑法第  │
│較結果│時法│，銀元10元即新臺幣30元以上罰金」                                      │339條法定最低 │
│      ├──┼───────────────────────────────────┤刑（罰金）較低│
│      │裁判│5 年以下有期徒刑、拘役、或科或併科「銀元10000 元即新臺幣30000 元以下，│；又連續犯以一│
│      │時法│新臺幣1000元以上罰金」                                                │罪論，亦較有利│
│      │    │                                                                      │；且加重後之最│
│      │    │                                                                      │低罰金刑亦較低│
│      │    │                                                                      │：暨易科罰金之│
│      │    │                                                                      │金額較低。故整│
│      │    │                                                                      │體觀察，仍以行│
│      │    │                                                                      │為法較有利被告│
│      │    │                                                                      │。            │
└───┴──┴───────────────────────────────────┴───────┘


司法院資訊處製作；財團法人民間司法改革基金會備份。
